最高法院民事判決　　　　　　　　　　　　　　　八十六年度台上字第二二○二號
　　上　訴　人　丙○○
　　　　　　　　丁○○
　　　　　　　　莊福參
　　　　　　　　莊福成
　　被 上 訴人　甲○○
　　　　　　　　乙○○
　　　　　　　　莊能標
　　共　　　同
　　訴訟代理人　郭清寶律師
右當事人間請求分割共有物事件，上訴人對於中華民國八十五年九月九日台灣高等法
院高雄分院第二審判決（八十五年度上字第三三三號），提起上訴，本院判決如左：
    主  文
上訴駁回。
第三審訴訟費用由上訴人負擔。
    理  由
本件被上訴人主張：坐落高雄縣彌陀鄉○○段四十八號，面積○‧○六一一公頃之土
地為兩造共有，被上訴人莊能標、莊鬧候、乙○○及上訴人丙○○、丁○○、莊福參
、莊福成之應有部分依序為三分之一、三十六分之六、三十六分之六、二十四分之五
、二十四分之一、二十四分之一、二十四分之一，系爭土地依使用目的並無不能分割
之情形，兩造亦無不分割之特約，兩造因不能達成協議分割，爰求為准予原物分割，
其分割方法如第一審判決主文所載。
上訴人則以：被上訴人未經協議分割前，即訴請法院裁判分割，於法有違。且被上訴
人莊鬧候、乙○○已將其應有部分賣給伊父，其應有部分已歸屬於伊所有而消滅，其
共有關係亦應隨之而不復存在，故在產權未清前，不願分割各等語，資為抗辯。
原審審理結果，以：被上訴人主張兩造共有系爭土地，各有前開之應有部分之事實，
業據提出分割示意圖、地籍圖、公告現值證明各乙份、土地登記簿謄本九份為證，自
堪信為真實。按共有物之裁判分割，須以共有人不能協議分割為前提，民法第八百二
十四條第一項、第二項定有明文。本件被上訴人主張起訴前已經協議分割，因協議不
成，始訴請分割等情，雖為上訴人所否認，惟被上訴人起訴前未經協議即行起訴，縱
然屬實，惟上訴人既已於第一審法院審理中陳明其不同意被上訴人所提之分割方案，
且在產權糾紛未清前，不願分割等語，則兩造不能協議決定分割方法，甚為明顯，故
被上訴人以協議分割不成，而依民法第八百二十四條第二項訴請裁判分割，於法自屬
有據，應予准許。又按不動產物權，依法律行為而取得、設定、喪失及變更者，非經
登記，不生效力，民法第七百五十八條定有明文。而提起分割共有物之訴，參與分割
之當事人，以共有人為限，此觀民法第八百二十四條規定自明。故分割共有物若為不
動產，其共有人為何人，共有人之應有部分各為若干，以土地總登記簿之登記為準，
雖共有人已將應有部分讓與他人，惟在辦妥所有權移轉登記前，土地登記簿上之登記
名義人，自仍得以土地共有人之身分，訴請裁判分割共有物。本件被上訴人莊鬧候、
乙○○為系爭土地之共有人，有土地登記簿謄本為證，至於上訴人雖主張莊鬧候、乙
○○已將系爭土地之應有部分出售與上訴人之父，其已非系爭土地之所有權人云云，
並舉證人莊明達、吳慇勤為證，惟為莊鬧候、乙○○所否認。縱如上訴人所主張莊鬧
候、乙○○確將其系爭土地之應有部分出售與上訴人之父，而負有移轉其應有部分所
有權與上訴人之義務，惟依土地登記簿謄本之記載，其二人既仍為系爭土地共有人，
應有部分各為三十六分之六，在移轉登記前，仍為系爭土地之共有人，並得依其登記
之應有部分行使權利，則莊鬧候、乙○○訴請法院裁判分割系爭土地，於法並無不合
，上訴人此部分所辯自無足採。查系爭土地為建地，依其使用目的並非不能分割，而
兩造間亦無不分割之約定，復為兩造所不爭執。而請求共有物之分割，應由法院依民
法第八百二十四條命為適當之分配，不受當事人主張之拘束。又分割共有物時，法院
應參酌當事人之聲明、共有物之性質、經濟效用及全體共有人之利益等公平決之。系
爭土地前鄰同段第二七之一二四地號國有土地而未臨文安路，其上有被上訴人莊能標
所有二層鋼筋混凝土造之樓房位於東側，上訴人所有之磚造平房位於中間，系爭土地
之西側與南側各有一條約三公尺寬之既成巷道，至於上開二七之一二四地號土地則分
別有上訴人所有之磚造平房及莊能標所有之前述房屋。另前述磚造平房已甚老舊，現
亦為空屋，無人居住。又系爭土地西北側另有同段第二八之八地號土地，屬乙○○所
有，有土地登記簿謄本在卷可按，並經第一審法院會同地政事務所人員勘測現場屬實
，且製有勘驗筆錄及複丈成果圖即附圖二（下稱附圖二）在卷足憑。另分割後乙○○
、莊鬧候仍願維持共有，而上訴人四人亦願仍維持共有等情，復據兩造分別陳明在卷
。至於系爭土地之分割方法，經查：(一)、系爭如附圖二所示Ｄ部分，係莊能標所有之
兩層鋼筋混凝土樓房一棟，而其坐落位置即在附圖一所示甲案之甲部分，該屋面臨文
安路，且為一新建之二層樓房，審酌該屋現時之使用狀況，拆除損及現建物使用人之
經濟效益，認該屋有予以保存之必要。而系爭土地上其餘之房屋如附圖二所示之Ｂ、
Ｃ部分均為老舊平房，且現無人居住，已如前述，應無予以保存之必要。(二)、系爭土
地前鄰同段二七之一二四地號土地，未與文安路相臨，而文安路係該處之通渠大道，
系爭土地分割結果若均能自文安路進出，價值必能大增，且較平均，而二七之一二四
地號土地為國有財產局所管有之土地，丁○○、莊福成於民國五十九年以前即在該地
建有一磚造平房佔有使用中，此有自來水公司給水裝置證明書、台灣電力公司用電證
明書及戶籍謄本在卷可按。又國有財產局所管有之該宗土地已為莊福成所承租，租約
訂立後，即可承購該地，而其承租範圍因右側有莊能標之房屋，須將之分割後才能確
定等情，已據證人即國有財產局承辦人鍾美珠於第一審結證明確，故分割時上訴人分
得之土地與第二七之一二四地號土地相鄰，不僅不發生無通路出入之問題，且對其土
地之價值亦有助益。(三)、系爭土地左側即如附圖二所示Ｅ部分為一既成巷道，左前方
則依序與同段二八之八地號土地、前述二七之一二四地號土地相接壤，詳如附圖二所
示，而該二八之八號土地為乙○○所有，莊鬧候、乙○○又陳明願就分割後所得之土
地仍維持共有，為兼顧土地整體利用之經濟性、全體共有人間利益均衡及分割後土地
對外之進出通路，認應將乙○○、莊鬧候分得位置與前述二八之八號土地接壤為宜。
(四)、按分割共有物，以消滅共有關係為目的。法院裁判分割共有土地時，除因該土地
內部分土地之使用目的不能分割（如為道路），或部分共有人仍願維持其共有關係，
應就該部分土地不予分割或准該部分共有人成立新共有關係外，應將土地分配於各共
有人單獨所有，最高法院著有六十九年台上字第一八三一號判例可資參照。經查系爭
土地西側及南側各有一條三公尺寬之既成巷道，已據第一審法院至現場勘驗屬實，詳
如附圖二所示，是依上開判例意旨，系爭土地之既成巷道部分，自當不予分割，仍應
維持兩造共有，始為妥當。綜上各情，乃認被上訴人所主張依附圖一甲案所示之分割
方法為可採，亦即如附圖一甲案所示甲部分面積○‧○一八六公頃分歸莊能標取得；
丙部分面積○‧○一八六公頃分歸乙○○、莊鬧候共同取得，並按應有部分各二分之
一比例保持共有；乙部分面積○‧○一八六公頃分歸上訴人丙○○、丁○○、莊福參
、莊福成共同取得，並按應有部分分別為八分之五、八分之一、八分之一、八分之一
之比例保持共有；Ａ部分面積○‧○○三九公頃及Ｂ部分面積○‧○○一四公頃由莊
能標、乙○○、莊鬧候及丙○○、丁○○、莊福參、莊福成各按應有部分三分之一、
三十六分之六、三十六分之六、二十四分之五、二十四分之一、二十四分之一、二十
四分之一之比例保持共有。上訴人雖主張按附圖一乙案所示之分割方法分割較為適當
云云，惟如採此案分割方法分割，則莊鬧候、乙○○分得之丙部分土地將無法與乙○
○所有之同段第二八之八地號土地連接，有礙土地整體利用之經濟性，且分得乙部分
土地與丙部分土地者之經濟利益相差又過於懸殊，故此方案於當事人之利益並不均衡
，自無足採，爰維持第一審所為命為分割之判決，駁回其上訴，經核並無違誤。
本院按依原判決所採之分割方案分割，乙○○、莊鬧候所分得丙部分，將來改建房屋
時可否面臨文安路，以及乙○○另外所有之同段二八－八號土地是否成為巷道之畸零
地等情，均於上訴人之利益無損，且為乙○○等所願接受之方案，自難認原判決酌定
之分割方法違法。原審所採分割方案中丙部分（即莊鬧候、乙○○分得部分）與文安
路之間，雖有莊福成所承租之部分國有地存在、此與莊福成將來如何優先承買該土地
，不生影響。上訴論旨，任憑己意徒就原審採證認事之職權行使，暨本其自由裁量權
所定之分割方法指摘其為不當，並就已說明事項，泛言未論斷，聲明廢棄，非有理由
。
據上論結，本件上訴為無理由。依民事訴訟法第四百八十一條、第四百四十九條第一
項、第七十八條，判決如主文。
中      華      民      國    八十六    年     七       月       十     日
                              最高法院民事第七庭
                                  審判長法官  蕭  亨  國
                                        法官  吳  正  一
                                        法官  鄭  三  源
                                        法官  楊  隆  順
                                        法官  劉  延  村
      右正本證明與原本無異
                                              書  記  官
中      華      民      國    八十六    年     八       月       四     日
